【裁判字號】    98,台上,6550
【裁判日期】    981105
【裁判案由】    家暴殺人
【裁判全文】
最高法院刑事判決            九十八年度台上字第六五五０號
上  訴  人  台灣高等法院檢察署檢察官
上  訴  人
即  被  告  甲○○
                                林曜辰律師
上列上訴人等因被告家暴殺人案件，不服台灣高等法院中華民國
九十六年五月十日第二審判決（九十六年度上訴字第八八一號，
起訴案號：台灣板橋地方法院檢察署九十五年度偵字第二一四五
號），提起上訴，本院判決如下：
    主  文
上訴駁回。
    理  由
按刑事訴訟法第三百七十七條規定，上訴於第三審法院，非以判
決違背法令為理由，不得為之。是提起第三審上訴，應以原判決
違背法令為理由，係屬法定要件。如果上訴理由書狀並未依據卷
內訴訟資料，具體指摘原判決不適用何種法則或如何適用不當，
或所指摘原判決違法情事，顯與法律規定得為第三審上訴理由之
違法情形，不相適合時，均應認其上訴為違背法律上之程式，予
以駁回。本件上訴人即被告甲○○（下稱被告）上訴意旨略稱：
被告於殺害潘毅後是否有自裁或自殘舉動，與被告是否因潘毅之
囑託而殺之，或係與潘毅謀為同死，而符合刑法第二百七十五條
第一項之加工自殺及同條第三項之謀為同死而殺人罪，密切相關
。原判決引據不具證據能力之證人即警察袁正雄所為屬個人意見
、推測之證詞，而不採被告所辯本件係加工自殺及謀為同死殺人
之辯解，顯有判決適用訴訟程序法則不當之違法等語。檢察官上
訴意旨略稱：（一）、原判決引據證人喬曼君之證詞，並審酌案
發前潘毅對被告旅館相見之邀未予嚴拒，反與被告相約至速食店
聊天等情，認被告與潘毅至案發前仍有曖昧之情。然喬曼君於警
詢時陳稱：甲○○（被告）有意與潘毅斷絕往來；林欽河亦於警
詢時稱：甲○○（被告）因不堪潘毅屢開口要錢才從大陸返台，
並說要與潘毅分手各等語。而潘毅之生前日記亦記載：潘毅要求
被告不要再打亂潘毅生活，並向被告表示兩人已經過去，不可能
再回到以前，但被告不甘心等語。足見原判決認定兩人仍有曖昧
之情，有違證據法則。（二）、本件兇刀係被告所有抑柳建成所
有，被告前後供述不一。原判決認係被告取自租處廚房，為房東
所有。果如此，被告當另涉竊盜罪嫌，且與本件殺人有方法結果
之牽連關係，原判決未併予審理，難謂允當。（三）、原判決量
刑時漏未審酌潘毅返台後與被告已無曖昧之情；並無證據證明係
因潘毅之言語刺激而惹被告殺機；被告猛力殺人，並非出於一時
衝動，以及犯後態度不佳、未與乙○○和解等情狀。量刑有欠妥
適等語。
惟按：證據之取捨、事實之認定，乃事實審法院職權行使之範圍
，事實審法院經調查證據之結果，本於確信，依自由心證之取捨
證據，苟其取捨，與經驗法則或論理法則無違，即不得任意指為
違法，而據為適法之第三審上訴理由。本件原判決認定被告有原
判決事實欄所載之殺人犯行，並維持第一審之科刑判決（有期徒
刑十一年）。係依憑被告並不否認潘毅係因被告所持尖刀刺入前
頸部致死，以及證人黃漢銘、袁正雄、蘇彩霞、鄒欣融、喬曼君
、乙○○之陳述、勘驗（屍體）筆錄、相驗屍體證明書、相驗報
告書、法務部法醫研究所鑑定書、同所有關刀勢走向之覆函、現
場勘察報告、現場照片、勘驗（尖刀、被害人血衣）筆錄、扣案
之尖刀等證據資料，為綜合判斷。並說明被告與潘毅相約速食店
並未謀為同死；亦非得潘毅之囑託而殺人；潘毅前頸部之致命傷
亦非被告不小心刺入；被告係因心情不佳，併因潘毅之言語刺激
始萌殺意；其持刀赴約並非預謀殺人之理由。已詳細敘述其所憑
之證據及認定之理由，所為論斷，俱有卷存證據資料可資覆按，
從形式上觀察，並無足以影響判決結果之違法情形。被告雖執前
詞指摘原判決違法。然證人袁正雄所述：我擔任警察二十三年，
擔任偵查員四年多，任職期間看到很多犯罪者因畏罪在警局裡尋
死，會吞食迴紋針、手錶或是撞牆、咬舌等語（見第一審卷第一
二五頁）。係依其多年工作經驗而為之陳述，並非個人意見或推
測之詞，被告指摘袁正雄之上開證述無證據能力，已有誤會。且
原判決認被告所辯其與潘毅謀為同死，係加工自殺云云不可採信
，係綜合被告於第一審已供承當日未與潘毅相約自殺；被告與潘
毅晤面之速食店係公眾得出入之場所，在該等地點以血腥方式謀
為同死，不合常情；被告行兇後逃離現場且不曾有自殺或自殘行
為；被告到案後否認犯行，供詞反覆，且一度謊稱尖刀係潘毅帶
到現場；被告投案後在警局之自殘行為，亦不合於加工自殺或謀
為同死之要件；潘毅係因掛念幼兒始自大陸返台，無任意輕生之
理等情況證據，為其論證基礎（見原判決第四至六頁）。難謂有
何採證違法情形。況原判決係於說明：「被告甲○○果欲自殺，
於向警方投案之前即有諸多機會可以行之，何必待至向警方投案
後，始在警局內自殺？況且被告明知其在警局內有警員看管其人
身安全，其於上廁所時，將茶杯於洗手槽內摔破，發出碰一聲很
大聲，警員黃漢銘隨即衝入廁所內制止並施救等情，業據證人黃
漢銘到庭證述明確（見原審卷第一一九、一二三頁），是被告其
上開割腕行為是否真有自殺之意，殊值懷疑」等情後，始引述袁
正雄之上開證詞，認被告於警局內之自殘行為，實無尋死之意；
進而以被告據其於警局內之割腕自殺之行，作為其與潘毅有謀為
同死之意思之佐證，難以憑信（見原判決第五頁）。所為採證認
事，亦無違背經驗法則或論理法則情形。被告指摘原判決適用訴
訟程序法則不當，自非適法之上訴第三審理由。又原判決認被告
非預謀殺人，係依憑被告辯稱：其與潘毅情投意合，曾多次發生
性關係，並在中國大陸結婚，潘毅欲與其傳宗接代等語；證人喬
曼君（社區總幹事）於第一審證稱：潘毅如果在台灣，幾乎每天
都會來找被告，也會帶她的小孩來和被告一起散步，感情很好，
潘毅的小孩都稱呼被告為阿狗爸爸，我曾從其他住戶那裡聽說被
告和潘毅在大陸有結婚，我也聽說被告有一度很高興要到大陸，
因為潘毅跟被告說被告要當爸爸了，但後來我聽說潘毅懷的小孩
子流掉了；潘毅案發前最後一次回台灣時，也有打電話到（社區
）警衛室說要找被告，被告還有一次託我送嘴巴破的藥到潘毅家
中給潘毅等語；潘毅之夫乙○○亦於第一審證稱：潘毅與乙○○
有婚姻關係，但仍與被告私通等語。另參酌案發前被告係與潘毅
相約於旅館見面，潘毅未予嚴拒，反相約至速食店聊天等情，進
而認被告與潘毅間，至潘毅最後一次返台後，仍有曖昧之情，被
告並非預謀殺人等語（見原判決第九、十頁）。依上說明，固可
認潘毅最後一次返台後，似與被告仍有往來或聯繫，但原判決逕
以兩人猶有曖昧之情，仍欠嚴謹。此由潘毅反對赴旅館之約，改
在速食店相見，即可印證。惟原判決依前述證據，以被告曾與潘
毅有長年私情；另依潘毅死後衣物留有僅穿刺表層之二個破洞、
頸部附近有三道淺切割刀傷，認被告所辯心情痛苦，潘毅出言刺
激等情可採（見原判決第十、十一頁）。所為認定尚無違經驗或
論理法則。檢察官上訴所指喬曼君、林欽河於警詢時之陳述，以
及潘毅之生前日記，縱予審酌，仍無礙於原判決此部分之認定。
原判決縱漏未審酌潘毅之日記內容，亦未說明喬曼君、林欽河於
警詢時之陳述如何不可採；行文上且有微疵，仍難謂違背證據法
則。有關扣案之尖刀，被告於警詢時稱：「從家裡帶去的水果刀
」、「是本身家中廚房的刀子」（見偵卷第八、十三頁）；於檢
察官訊問時稱：「（刀子）從我的住處拿來的」（見偵卷第一二
五頁）；並未明確其所有權歸屬。實則被告係向柳建成分租房間
一間，此經柳建成於警詢時供述明確（見偵卷第九九頁）。被告
並於第一審訊問時明確供稱：「我是從廚房拿出來的，不知道是
誰買的，我與柳建成住一起，可能是他的」等語（見第一審卷第
一六九頁）。原判決因認非屬被告所有，不予沒收，並無違誤。
又被告供稱：我打電話約潘毅，潘毅說有事情發生，我為防身而
臨時拿刀等語（見第一審卷第一六九、一七０頁）。足見被告係
臨時取用，並無不法所有意思。原判決未審酌是否構成竊盜罪，
亦無違誤。檢察官上訴指原判決有漏未審判之違法，非適法之上
訴理由。末按，量刑之輕重，屬事實審法院之職權，原判決以被
告之責任為基礎，說明審酌刑法第五十七條所列各款事項而為刑
之量定，並未逾越法定刑度，亦未濫用其權限，不得指為違法。
檢察官此部分上訴，亦非適法之上訴理由。衡諸以上說明，檢察
官及被告之上訴，核與法律規定得為第三審上訴理由之違法情形
，不相適合。均應認其等上訴違背法律上之程式，應予駁回。
據上論結，應依刑事訴訟法第三百九十五條前段，判決如主文。
中    華    民    國  九十八  年   十一   月    五    日
                      最高法院刑事第五庭
                          審判長法官  陳  正  庸
                                法官  林  秀  夫
                                法官  宋      祺
                                法官  陳  祐  治
                                法官  林  瑞  斌
      本件正本證明與原本無異
                                      書  記  官
中    華    民    國  九十八  年   十一   月    十    日
                                                      Ｅ


司法院資訊處製作；財團法人民間司法改革基金會備份。
